【裁判字號】    90,上易,161
【裁判日期】    900320
【裁判案由】    竊佔
【裁判全文】
臺灣高等法院臺南分院刑事判決                九十年度上易字第一六一號    Ｃ
      上  訴  人
      即自訴人    甲  ○  ○
      被      告  乙  ○  ○
      選任辯護人  林  國  一
右上訴人因被告竊占案件，不服臺灣嘉義地方法院八十九年度自字第六一號中華民國
八十九年十二月十五日第一審判決，提起上訴，本院判決如左：
      主      文
上訴駁回。
      理      由
一、自訴意旨略以：自訴人甲○○於民國（下同）八十九年三、四月間，發現被告乙
    ○○擅自於原告所有坐落於嘉義市○路○段四七三之八七地號，面積二十九平方
    公尺土地上建有永久性建物使用，多方請求拆除，均恝置不理，復分別於八十九
    年六月十三日、二十七日以番路郵局存證信函第十二號、第十七號函請拆除未果
    ，因認被告乙○○上開犯行，係犯刑法第三百二十條第二項之竊占罪罪嫌等語。
二、按犯罪事實應依證據認定之，無證據不得推定其犯罪事實；又不能證明被告犯罪
    或其行為不罰者，應諭知無罪之判決，刑事訴訟法第一百五十四條、第三百零一
    條第一項分別定有明文。次按刑事訴訟法上所謂認定犯罪事實之證據，係指足以
    認定被告確有犯罪行為之積極證據而言，該項證據自須適合於被告犯罪事實之認
    定，始得採為斷罪資料（最高法院二十九年上字第三一０五號、五十三年台上字
    第二七五０號判例參照）。次按「各共有人按其應有部分，對於共有物之全部有
    使用收益之權」民法第八百十八條定有明文，亦即共有人之共有權係抽象的存在
    於共有物之全部，而非具體的存在於共有物之之特定部分，若共有人未徵得其他
    共有人之同意，擅自將共有土地全部承租於他人，僅係是否超越其權利範圍而使
    用收益之民事不當得利問題，而該承租人係基於合法租約使用該土地，均難謂自
    始有意圖為自己或第三人不法之利益，均尚與竊占他人不動產之犯罪構成要件不
    符。
三、訊據被告乙○○固不否認上開土地上之建物，係其於八十年底、八十一年初所建
    ，惟自始至終堅詞否認有何竊占之犯行，並辯稱：我向黃國泰承租私有之嘉義市
    ○路○段四七五之一地號土地及本件土地，蓋建真北平餐廳，因不敷使用，經出
    租人即前所有人黃國泰同意，才又在本件土地上加建上開建物，但本件土地為共
    有地僅八點七七坪，於八十五年十二月四日因法院判決分割而由自訴人分得，夾
    在租地中間，分割前承租時黃國泰有說用水泥板圍起來之土地為承租範圍，當時
    有談到是部分係共有地，如果分割完成後，就還給分得的人，目前有向自訴人接
    洽購地或承租的事宜，但自訴人卻以為奇貨可居開價每坪十八萬元之高價，黃國
    泰不願遭敲竹槓而未予買受等語。經查：
  (一)自訴人陳稱：系爭坐落嘉義市○路○段四七三之八七地號土地分割前，係我與案
    外人張傳利於七十八年十二月一日合資購得持分，起初登記張傳利名義，嗣於八
    十一年三月二十日變更登記我的名義等語（見九十年二月六日上訴理由狀），而
    該四七三之八七地號土地，係於八十五年十二月四日始因判決共有物分割，由同
    段四七三之三Ｏ地號分割，而四七三之三Ｏ地號係由四七三之七地號分割出而分
    得，分割時上有其他共有人即本件出租人黃國泰之妻黃雪玉持分九六ＯＯＯ分之
    一九九Ｏ，此有本院八十二年度訴字第一六三號分割共有物民事卷附嘉義市地政
    事務所土地複丈成果圖（嘉義市○路○段四七三之三、四七三之七地號分割方案
    圖，採第二方案）及土地登記簿謄本在卷可稽。又被告確實在自訴人所有上開四
    七三之八七地號土地上蓋有建物，業據被告供承在卷，並經原審法院會同嘉義市
    地政事務所人員勘驗屬實，製有勘筆錄及土地複丈成果圖在卷可稽。參以被告乙
    ○○自承系爭土地上之建物，係其於八十年底、八十一年初所建，此為自訴人所
    不否認，足見系爭土地之建物為判決分割為自訴人取得獨有前所建，且斯時該土
    地係由自訴人及本件出租人黃國泰之妻黃雪玉等其他共有人所共有，依民法第八
    百十八條之規定，共有人黃雪玉按其應有部分，對於共有物即系爭土地之全部有
    使用收益之權。是則，若被告在自訴人對系爭土地取得獨有前，有經過共有人黃
    雪玉之同意而使用系爭土地予以建築建物於其上，依前開說明，自難謂被告自始
    有意圖為自己或第三人不法之利益，其行為與竊占他人不動產之犯罪構成要件不
    符。
  (二)因之，再查證人黃國泰於原審到庭結證：八十年五月五日乙○○向我租用（嘉義
    市○路○段）四七五之一地號土地建餐廳，另外我太太黃雪玉共有之（同段）四
    七三之七、四七三之八地號土地，如呈附地籍圖所示位置，因係分管使用，未在
    租賃契約中標示，但有同意他（指被告）使用，並告知分割後如發生糾紛應由乙
    ○○處理，我買私有地時，連共有地一起買，因當時同在一個圍牆內，賣主林俊
    良要求一併買，所以出租時，除了出租私有地外，也將共有分管的部分同意被告
    使用等語（見原審卷第七十六頁），並有證人黃國泰提出之地籍圖、都市土地買
    賣契約書影本各一紙及被告建築餐廳時所攝現場照片八幀在卷可參，由該照片可
    見建築餐廳時確有水泥板圍牆之設置，足徵被告在分割前之系爭土地上建築該餐
    廳時係基於租賃契約而使用，並有經原土地共有人之一黃雪玉同意使用等情屬實
    。從而，依上開法條規定及說明，自難認被告加蓋建物於自訴人嗣因共有物分割
    分得之上開四七三之八七地號土地上時，有為自己不法利益之意圖及竊占之犯行
    至明。
四、綜上所述，被告上開所辯，應足採取。此外，復查無其他積極證據足以證明被告
    有何竊占之犯行，可見本件純係民事糾葛，自應依民事程序解決，原審因予諭知
    無罪之判決，本院經核其認事用法，俱無不合。自訴人上訴意旨認被告應負竊占
    罪責而指摘原判決有不當之處，為無理由，應予駁回。
據上論斷：應依刑事訴訟法第三百六十八條，判決如主文。
中    華    民    國      九十      年      三      月      二十        日
                                  臺灣高等法院臺南分院刑事第一庭
                                      審判長法官  鄭    文    肅
                                            法官  黃    聰    明
                                            法官  王    浦    傑
右正本證明與原本無異。
如不服本判決，應於判決送達後十日內向本院提出上訴狀，其未敘述理由者並應於提
出上訴狀後十日內向本院補提理由書（應附繕本)。
                                      法院書記官  蔡    振    豐
中    華    民    國      九十      年      三      月      二十七      日


司法院資訊處製作；財團法人民間司法改革基金會備份。
